【裁判字號】    95,台上,1369
【裁判日期】    950316
【裁判案由】    常業重利
【裁判全文】
最高法院刑事判決            九十五年度台上字第一三六九號
    上  訴  人  甲○○
                        60之.
上列上訴人因常業重利案件，不服台灣高等法院高雄分院中華民
國九十五年一月四日第二審更審判決（九十四年度上更(二)字第二
七二號，起訴案號：台灣屏東地方法院檢察署八十五年度偵字第
七一０八、七一０九號、八十六年度偵字第一五八號），提起上
訴，本院判決如下：
    主  文
原判決撤銷，發回台灣高等法院高雄分院。
    理  由
本件原判決認定上訴人甲○○基於常業重利之犯意，自民國八十
五年二月間起，在屏東縣屏東市火車站前之「全利行」遊覽車行
，乘李見福、廖清輝、吳志明急需款繳會款、車禍急需用錢、急
需現金供週轉等急迫情況，貸予新台幣（下同）一萬元、二萬元
至五萬元不等之金錢，而取得月息二十分不等之與原本顯不相當
之重利（借款時間、金額、利息均詳如原判決事實欄附表所載）
，恃以為生，資為常業等情。並以第一審誤認上訴人亦有貸款予
乙○○及量刑逾法定刑，均有所未洽，因而撤銷第一審之判決，
改判論處上訴人趁他人急迫，貸以金錢，而取得與原本顯不相當
之重利為常業罪刑，固非無見。
惟查：（一）按無證據能力、未經合法調查之證據，不得作為判
斷之依據，刑事訴訟法第一百五十五條第二項定有明文。而證據
能力之有無，乃法院應依職權調查之事項。次按刑事訴訟之目的
，固在發現真實，藉以維護社會安全，其手段則應合法純潔、公
平、公正，以保障人權；倘證據之取得非依法定程序，而法院若
容許該項證據作為認定犯罪事實之依據而有害於公平正義時，因
已違背憲法第八條、第十六條所示應依正當法律程序保障人身自
由、貫徹訴訟基本權之行使及受公平審判權利之保障等旨意，自
應排除其證據能力。準此，實施刑事訴訟程序之公務員對被告或
訴訟關係人施以通訊監察，如非依法定程序而有妨害憲法第十二
條所保障人民秘密通訊自由之重大違法情事，且從抑制違法偵查
之觀點衡量，容許該通訊監察所得資料作為證據並不適當時，當
應否定其證據能力。原判決採取法務部調查局屏東縣調查站監聽
上訴人與姓名不詳之男子之電話談話錄音譯文作為認定上訴人犯
常業重利罪之部分證據，但查：１、該項監聽有無依照法定程序
為之？監聽譯文是否具備合法之證據能力？尚無相關資料存卷可
供審酌，原審復未加以調查，率以其合乎刑事訴訟法施行法第七
條之三但書：九十二年一月十四日修正通過之刑事訴訟法施行前
，已依法定程序進行之訴訟程序，其效力不受影響之規定，認該
監聽譯文應具證據能力，不無調查未盡及理由欠備之違誤。２、
又原判決既僅認定上訴人貸款予李見福、廖清輝及吳志明而收取
重利，並未認定上訴人另有貸款予其他人而收取重利，則原判決
採該監聽譯文為認定上訴人犯罪之積極證據，亦有可議。（二）
有罪判決書事實之認定與理由之說明必須互相一致，方為合法，
否則即有刑事訴訟法第三百七十九條第十四款後段規定理由矛盾
之違背法令。原判決於事實欄附表編號１及２記載李見福分別於
八十五年二月間及同年六月間，向上訴人借款一萬元及三萬元等
情；理由欄則引用李見福於原審所證稱：「印象中大概一萬的借
兩次……我借的兩次中間約隔了四個月」等語，說明李見福於八
十五年二月間第一次借款一萬元，四個月後即八十五年六月間，
再借款一萬元，應可確定等情（見原判決第二頁倒數第八行至第
三頁第四行），對於李見福在八十五年六月間借款數額，事實之
認定與理由之說明顯然齟齬，自屬理由矛盾。上訴意旨執以指摘
原判決不當，尚非全無理由，應認原判決仍有撤銷發回更審之原
因。又原判決理由四不另為無罪諭知部分，基於審判不可分原則
，應併予發回。
據上論結，應依刑事訴訟法第三百九十七條、第四百零一條，判
決如主文。
中    華    民    國  九十五  年    三    月   十六   日
                      最高法院刑事第九庭
                          審判長法官  陳  正  庸
                                法官  賴  忠  星
                                法官  王  居  財
                                法官  林  開  任
                                法官  林  立  華
      本件正本證明與原本無異
                                      書  記  官
中    華    民    國  九十五  年    三    月  二十一  日
                                                      j


司法院資訊處製作；財團法人民間司法改革基金會備份。
